【裁判字號】    99,簡上,235
【裁判日期】    991215
【裁判案由】    詐欺
【裁判全文】
臺灣基隆地方法院刑事判決             99年度簡上字第235號
上  訴  人
即  被  告  賀琨翔
上列上訴人即被告因詐欺案件，不服本院基隆簡易庭民國99年10
月5 日第一審簡易判決（原審案號：99年度基簡字第1469號。聲
請簡易判決處刑案號：99年度偵字第4240號），提起上訴，本院
管轄第二審之合議庭認不得依簡易判決處刑，改依通常程序審理
，逕為第一審判決如下：
    主      文
原判決撤銷。
賀琨翔無罪。
    理      由
一、聲請簡易判決處刑意旨略以：被告賀琨翔可預見提供銀行帳
    戶供他人使用，可能供詐欺者掩飾或隱匿渠等犯罪所得財物
    ，竟因缺錢花用，不違背其本意，基於提供自己銀行存摺帳
    戶予不明之人幫助他人掩飾犯罪所得財物之犯意，於民國99
    年4 月10日前某時，在基隆火車站附近，將其所有之國泰世
    華商業銀行基隆分行（下稱國泰世華銀行）帳號：00000000
    0000號存款帳戶之金融卡及密碼，交付與某真實姓名不詳之
    成年人做為犯罪工具。迨由某真實姓名不詳之成年人所屬之
    詐欺集團，意圖為自己不法之所有，分別於同日17時許撥打
    電話予被害人江欣樺，並向被害人江欣樺佯稱其網路購物付
    款方式發生錯誤，須至提款機前操作並將分期付款改為1 次
    付款等語，致被害人江欣樺陷於錯誤，被害人江欣樺於同日
    17時33分左右依指示操作自動提款機，匯款新臺幣（下同）
    2 萬9989元至賀琨翔上開帳戶內。嗣因被害人江欣樺發覺受
    騙而報警處理，始循線查悉上情。因認被告涉犯刑法第30條
    第1項前段、第339條第1項之幫助詐欺取財罪嫌。
二、公訴意旨認被告涉犯上開罪嫌，無非係以下列證據為其主要
    論據：
  (一)被告於警詢及偵查中坦承申請開立國泰世華銀行帳戶，並將
    帳戶資料交給不詳人士。
  (二)證人即被害人江欣樺於警詢時之證述。
  (三)國泰世華銀行之開戶基本資料，國泰世華銀行函附印鑑卡、
    對帳單，中國信託交易明細表等書證。
三、按被告以外之人於審判外之陳述，雖不符前4 條之規定，而
    經當事人於審判程序同意作為證據，法院審酌該言詞陳述或
    書面陳述作成時之情況，認為適當者，亦得為證據。當事人
    、代理人或辯護人於法院調查證據時，知有第159條第1項不
    得為證據之情形，而未於言詞辯論終結前聲明異議者，視為
    有前項之同意。刑事訴訟法第159條之5定有明文。經查，本
    件判決以下所引用審判外之言詞或書面陳述，性質上雖屬傳
    聞證據，惟經本院審理時予以提示並告以要旨，公訴人及被
    告均未於言詞辯論終結前聲明異議，依刑事訴訟法第159 條
    之5 規定，自應例外賦予其證據適格之地位，而認其具有證
    據能力。
四、按犯罪事實應依證據認定之，無證據不得認定犯罪事實，不
    能證明被告犯罪者，應諭知無罪之判決，刑事訴訟法第 154
    條第2項、第301條第1 項分別定有明文。再犯罪事實之認定
    ，應憑證據，如未能發現相當證據，或證據不足以證明，自
    不能以推測或擬制之方法，作為裁判基礎，最高法院40年台
    上字第86號判例著有明文。又認定犯罪事實所憑之證據，雖
    不以直接證據為限，間接證據亦包括在內，然而無論直接證
    據或間接證據，其為訴訟上之證明，須於通常一般之人均不
    致有所懷疑，而得確信其為真實之程度者，始得據為有罪之
    認定，倘其證明尚未達到此一程度，而有合理之懷疑存在而
    無從使事實審法院得有罪之確信時，即應由法院為諭知被告
    無罪之判決，最高法院76年台上字第4986號判例亦著有明文
    。又檢察官對於起訴之犯罪事實，仍應負提出證據及說服之
    實質舉證責任，倘其所提出之證據，不足為被告有罪之積極
    證明，或其指出證明之方法，無從說服法院以形成被告有罪
    之心證，基於無罪推定之原則，自應為被告無罪判決之諭知
    ，有最高法院92年度台上字第128 號判例可參。另按刑法之
    幫助犯係以與正犯有共同之認識而幫助實施為要件，若於正
    犯之犯罪無共同之認識，或於正犯犯罪已經完成而僅止事後
    加功者，即不能謂有共犯之關係（最高法院18年上字第 287
    號判例意旨參照）。且刑法上幫助之行為，須有幫助他人犯
    罪之意思，如無此種故意，基於其他原因，以助成他人犯罪
    之結果，尚難以幫助論（最高法院20年上字第1022號判例意
    旨參照）。而刑法關於犯罪之故意，係採希望主義，不但直
    接故意，須犯人對於構成犯罪之事實具備明知及有意使其發
    生之兩個要件，即間接故意，亦須犯人對於構成犯罪之事實
    預見其發生，且其發生不違背犯人本意始成立（最高法院22
    年上字第4229號判例意旨參照）。是雖在外形上，可認為幫
    助，但對正犯之犯罪，無違法之認識，而欠缺幫助犯罪之故
    意，係基於其他原因，即難論以幫助犯。而所謂幫助故意，
    雖不以行為人確知被幫助者係犯何種罪名為必要，惟仍需在
    行為人主觀上可能認識之範圍內，始足當之，合先敘明。
五、訊據被告堅決否認有幫助詐欺之行為，略以：「伊係為了找
    工作看自由時報上刊登之廣告而撥打連絡電話，對方告知工
    作內容為馬伕，為確認伊非警察而要求伊交付金融卡及密瑪
    ，伊並不知道對方是詐騙集團，報紙刊登日期應該係99年 4
    月10日前2、3天，刊登內容為徵手機送貨員，手機號碼開頭
    為0973後面號碼忘記了，惟伊曾於99年6月9日在屏東縣警察
    局刑警大隊製作筆錄時告知過該名警員，伊並無幫助詐欺之
    意。」等語置辯。經查：
  (一)被告所申設之上開帳戶，遭詐騙集團利用作為向被害人江欣
    樺詐欺取財之入帳帳戶，而被害人江欣樺於遭詐騙後，匯款
    2萬9989 元至被告所有上開帳戶等情，固有被告於偵查中之
    自白，上開帳戶之開戶資料及交易明細，證人即被害人江欣
    樺於警詢中之證言，中國信託交易明細表在卷可憑。然上開
    證據，雖足以證明被害人江欣樺確實因遭詐騙而將款項匯入
    被告所有上開帳戶之事實，但尚無法據此逕以推認被告於交
    付帳戶予他人時，有容任他人使用而為幫助詐欺之犯意。
  (二)被告雖未能提出其所述報紙廣告，且對於廣告刊登之內容及
    連絡電話號碼已記憶模糊，僅約略記得係誠徵手機送貨員，
    嗣後又被告知係馬伕，連絡電話號碼開頭為0973，被告亦曾
    於製作警詢筆錄時告知上情乙節，業經本院當庭勘驗警詢光
    碟確認無訛，而本院依職權向基隆市立文化中心調取之99年
    4月8日至4月10日自由時報G3 版，其上確刊登有內容為「手
    機宅配  誠徵  中晚班司機 享勞健保 月休六天 底薪+獎金
    0000-000-000」之廣告各1 則，核其外觀與一般公司行號求
    職徵才廣告無異，並非專以徵求金融機構帳戶或個人資訊為
    目的之可疑廣告，且其刊登之內容及連絡電話亦與被告所述
    情節大致相符。足見被告所稱因看報紙應徵工作，撥打號碼
    開頭為0973之行動電話，為找工作而交付上開金融卡及密碼
    乙節，尚非子虛。
  (三)被告雖有交付其國泰世華銀行帳戶之提款卡及密碼予他人使
    用之行為，惟其主觀上必須認識取得帳戶資料者，將利用其
    所提供之提款卡及密碼作為詐欺取財罪等財產犯罪之用，始
    足認定具有幫助之故意。若被告對取得帳戶資料之人將如何
    利用其所提供之提款卡及密碼，全無認識，或雖預見詐騙集
    團成員有利用其帳戶詐欺他人之可能，惟仍確信該結果不會
    發生者，即難認為被告有何幫助他人詐欺犯罪之故意可言。
    現今社會上不法份子為遂其詐欺之伎倆，事先必備有一番說
    詞，善良民眾為其能言善道之說詞所惑，而為不合情理之舉
    措者，屢見不鮮，不法份子利用被告亟欲求職之心態，宣稱
    為支付薪資、存入貨款，而誘使提供存摺、金融卡及密碼，
    並非毫無說服力。被告交付其上開國泰世華銀行帳戶之提款
    卡及密碼之目的既為工作，已如前述，則被告尚須以勞務換
    取對價，此與販賣、出租或其他利用交付帳戶本身獲利之行
    為，因對方直接給予利益換取帳戶資料，可推論提供帳戶者
    如具一般智識程度，應能預見收購帳戶者目的係運用該帳戶
    作為財產上不法用途而獲利，始可能平衡其收受帳戶付出之
    成本之情形，仍屬迥然有異。何況同一不法集團成員如以類
    似之說詞向多人騙取帳戶資料，如無特別證據作為論斷之依
    據，又豈能認為多數人均單純受騙上當，只有被告預見其帳
    戶資料將被作為不法用途仍執意交出，是被告因應徵工作而
    交付帳戶之提款卡及密碼，如非有確實證據足以推論被告交
    付帳戶之提款卡及密碼當時，主觀上可預見收取帳戶者將利
    用該帳戶作為財產犯罪使用，否則基於無罪推定原則，仍難
    率予認定被告有幫助他人詐欺之故意。又參酌詐騙集團成員
    為向被告騙得帳戶之提款卡及密碼使用，會備妥許多理由說
    服被告，亦非不可想像之事，參酌被告於偵查時自承其所應
    徵之工作為馬伕，可推知與被告接洽之成年男子所謂「司機
    」之工作內容本身可能係涉及賣淫之不法行為，然亦無法僅
    因工作內容涉及不法，即推論出被告預見並容任他人持其帳
    戶之提款卡及密碼做詐欺犯罪使用。此外，檢察官雖以被告
    曾從事過多種工作，有一定之工作經驗與社會歷練，知悉一
    般公司均不要求提供金融卡、密碼，且被告於交付金融卡前
    仍提領戶頭內僅存之3000元，主張被告有幫助詐欺取財之不
    確定故意。然檢察官係自從事犯罪偵查工作者之角度，以間
    接推論之方式，認定被告具有幫助詐欺之故意，卻忽略被告
    僅係一般民眾，對詐騙集團詭譎多變之詐騙伎倆，非當然知
    悉，對於金融卡及密碼交付他人，可能被詐騙集團用作詐騙
    他人之工具，亦未必有所認識，且現今社會謀職不易，被告
    當時亟欲獲得一份工作以負擔房租、生活費用等迫切開銷，
    有求於刊登廣告之「未來可能雇主」，既處在權力不對等之
    情境，被告未及深入思考其中利弊得失，即順應「未來可能
    雇主」之要求，交付上開帳戶資料，又為免遭騙乃將存款提
    領出帳戶，實均與經驗法則無違。況以一個正常理性人來說
    ，如有意提供自己帳戶任令詐騙集團使用，當知此舉將使詐
    騙集團得以隱身幕後，享受鉅額不法暴利，自己卻將承受遭
    檢警追查而負擔刑責之高度風險，則豈有不於交付帳戶資料
    時當場索取相當對價，那有甘願無償提供之理？此等不合情
    理之事，卻未見檢察官有何論述，是以檢察官在被告否認犯
    罪下，僅依間接推論，即謂被告所辯不可採信，並更進一步
    指被告係基於不確定故意將帳戶資料交付詐欺集團，實不足
    取。
  (四)綜上所述，被告上開帳戶固遭詐欺集團利用作為詐欺取財之
    入帳帳戶，然被告交付提款卡、密碼予詐欺集團，既係因求
    職受騙而交付，難認被告對於交付之帳戶資料將遭詐欺集團
    使用作為行騙之工具有所認識，則被告有無提供上開帳戶供
    他人為詐欺取財使用之動機與目的，即有合理懷疑存在。公
    訴人所舉之證據，尚無法證明被告確有幫助詐欺取財之犯意
    ，且本院綜合公訴人所提出之證據及卷內之所有直接及間接
    證據後，認為尚無法達到令通常一般之人均不致於有所懷疑
    ，而得確信被告確有公訴人所指上開幫助詐欺取財之犯行。
    此外，復查無其他積極之證據，足資證明被告確有上開幫助
    詐欺取財之犯行，揆諸首揭法條及判例、判決意旨，應認不
    能證明被告犯罪，依法應為被告無罪之諭知。
六、檢察官聲請簡易判決處刑之案件，經法院認為有第451條之1
    第4 項但書之情形者，應適用通常程序審判之，刑事訴訟法
    第452 條定有明文。本件應對被告諭知無罪之判決，業如前
    述，原審法院本不得適用刑事訴訟法第7 編所定之簡易程序
    對其論罪科刑，而應依刑事訴訟法第452 條規定適用通常程
    序為審判；且地方法院對被告為簡易判決處刑後，經提起上
    訴，地方法院合議庭認應為無罪判決之諭知者，依刑事訴訟
    法第455條之1第3項準用同法第369條第2 項之規定意旨，應
    由該地方法院合議庭撤銷簡易庭之判決，改依第一審通常程
    序審判（最高法院91年度台非字第21號判例意旨參照）。本
    案既不能證明被告犯罪，原審誤為被告有罪之判決，容有違
    誤，被告上訴意旨否認犯罪，為有理由，應由本院合議庭撤
    銷原判決，自為第一審無罪之判決。
七、據上論斷，依刑事訴訟法第455條之1第1項、第3 項、第451
    條之1第4項第3款、第452條、第369條第1項前段、第2 項、
    第364條、第301條第1項，判決如主文。
本案經檢察官李辛茹到庭執行職務。
中    華    民    國    99    年    12    月    15    日
                  刑事第一庭審判長法  官  王福康
                                  法  官  劉桂金
                                  法  官  羅貞元
以上正本證明與原本無異。
如不服本判決應於收受送達後10日內向本院提出上訴書狀，並應
敘述具體理由；其未敘述上訴理由者，應於上訴期間屆滿後20日
內向本院補提理由書(均須按他造當事人之人數附繕本)「切勿逕
送上級法院」。
中    華    民    國    99    年    12    月    15    日
                                  書記官  彭淑芳

司法院資訊處製作；財團法人民間司法改革基金會備份。
